【裁判字號】    99,上訴,448
【裁判日期】    990722
【裁判案由】    偽造有價證券
【裁判全文】
臺灣高等法院臺南分院刑事判決         99年度上訴字第448號
上  訴  人  乙○○原名王翠芬.
即  被  告
指定辯護人  本院公設辯護人丁○○
上列上訴人因偽造有價證券案件，不服臺灣臺南地方法院97年度
易字第1501號，中華民國99年2 月26日第一審判決（起訴案號：
臺灣臺南地方法院檢察署96年度營偵字第1676號），提起上訴，
本院判決如下：
    主  文
原判決關於乙○○偽造附表一編號02所示支票有罪部分及定應執
行刑均撤銷。
乙○○被訴偽造附表一編號02所示支票部分無罪。
    理  由
壹、本件公訴意旨略以：被告乙○○為週轉資金，自民國96年6
    月起，利用其父親甲○○生病期間，在台南縣新營市○○路
    148 巷1 號甲○○住處，竊取甲○○放置書桌內抽屜之日盛
    銀行新營分行帳號0000000000000 號支票本內如附表一、二
    所示之支票8 紙（親屬竊盜部分未據告訴），其中支票號碼
    0000000 、0000000 、0000000 號支票由被告自行填寫發票
    日、金額；0000000 、0000000 號支票則交由不知情之董公
    耀填寫發票日及金額後，均委由董公耀調現週轉；票號0000
    000 、0000000 及0000000 號支票部分，則由被告填寫後，
    以其本人或其夫經營之錦盛煤氣公司等名義兌領。嗣甲○○
    發現支票失竊，於96年7 月23日由其子王明宗陪同辦理掛失
    止付。被告交予董公耀之0000000 號支票，由董公耀填寫發
    票日及金額新台幣（下同）21萬元後交付丙○○，經丙○○
    以其女高雅真所經營之勞倫畢諾企業有限公司名義於96 年8
    月20日提出兌領時遭退票，警方循線追查並移送向翠芳侵占
    案件後，被告向翠芳於檢察官偵查中坦承竊盜及偽造支票而
    查獲，因認被告涉有偽造有價證券罪嫌。（除附表一編號02
    所示支票《以下簡稱系爭支票》經原審判決有罪，被告不服
    提起本件上訴外；其餘附表一所示支票均經判決有罪、附表
    二所示支票均經判決無罪確定）
貳、程序方面
    按被告以外之人於審判外之陳述，雖不符前4 條（即刑事訴
    訟法第159 條之1 至之4） 之規定，而經當事人於審判程序
    同意作為證據，法院審酌該言詞陳述或書面陳述作成時之情
    況，認為適當者，亦得為證據，為刑事訴訟法第159 條之5
    第1 項所明定。本件被告以外之人於審判外之陳述，均經檢
    察官、被告及辯護人於本院審理中表示同意列為本案之證據
    （本院卷第27頁背面），本院審酌前揭言詞或書面陳述作成
    時之情況，核無違法取證或其他瑕疵，認為以之作為證據為
    適當，均有證據能力。
參、實體方面
一、按犯罪事實應依證據認定之，無證據不得認定犯罪事實，不
    能證明被告犯罪者，應諭知無罪之判決，刑事訴訟法第154
    條第2 項、第301 條第1 項分別定有明文。又犯罪事實之認
    定，應憑證據，如未能發現相當證據，或證據不足以證明，
    自不能以推測或擬制之方法，作為裁判基礎（最高法院40年
    台上字第86號判例）；且認定犯罪事實所憑之證據，雖不以
    直接證據為限，間接證據亦包括在內，然而無論直接證據或
    間接證據，其為訴訟上之證明，須於通常一般之人均不致有
    所懷疑，而得確信其為真實之程度者，始得據為有罪之認定
    ，倘其證明尚未達到此一程度，而有合理之懷疑存在而無從
    使事實審法院得有罪之確信時，即應由法院為諭知被告無罪
    之判決（最高法院76年台上字第4986號判例）。
二、公訴人認被告乙○○涉有上開偽造有價證券罪嫌，無非以被
    告之自白、證人董公耀、丙○○、甲○○、王明宗之證述、
    甲○○支票掛失止付票據提示人資料查報表、票據掛失止付
    通知書、遺失票據申報書、存證信函、切結書、甲○○日盛
    銀行新營分行帳號0000000000000 號帳戶存款單等為其論據
    。經查：
  (一)被告於上開時地竊取甲○○支票之事實，業據其於偵查及原
    審審理中供認不諱，核與證人甲○○、王明宗分別於警詢及
    偵查中證述情節相符，並有上開支票掛失止付資料及支票、
    退票理由單影本在卷可稽，此部分事實，應堪認定；被告於
    本院審理中翻異前詞，改稱向甲○○借用支票云云，顯與相
    關卷證資料不符，應屬事後卸責之詞，難以憑採。
  (二)惟被告堅決否認有偽造系爭支票之犯行，迭於偵查、原審及
    本院審理中辯稱：「因為我之前有向董金耀調8 萬2 千元、
    6 萬元及10萬元週轉，他跟我說他幫我調現之後欠人家錢，
    他的車子要修理沒有錢付，叫我要先給他1 張票押在那邊，
    所以才會把附表一編號2 這張支票交給他」、「調8 萬2 千
    元、6 萬元及10萬元週轉部分，有另外交3 張票給他，10萬
    元那張沒有兌現，其餘2 張有兌現」、「董公耀把我押在他
    那邊的附表一編號2 票使用出去，我並不知道，他沒有跟我
    講」、「董公耀說的不實在，他叫我先借他週轉，並說他不
    會填寫，我想說支票上面只有蓋橡皮章而已，所以就借給他
    了」各等語。
  (三)證人董公耀於96年12月4 日偵查中證稱：「（甲○○名義、
    日盛銀行新營分行CC0000000 號、面額21萬的支票是你交給
    丙○○的?） 對。（支票何來？）今年4 月王翠芬與她先生
    有在經營瓦斯行，後透過唐靜修女士來跟我提說他們經營瓦
    斯行週轉困難，還跟地下錢莊借錢，希望我有支票可以調借
    的話可以減輕他們的負擔，王翠芬持有的支票是她交給我的
    ，是她請我幫她調現的，... 」、「（這21萬元你有無交給
    王翠芬？）每一張我都有如實的支付給她，... 。（你把錢
    交付給王翠芬，有無證人、證物？）通常我交錢時，有時唐
    靜修會在旁邊。（此件21萬元呢？）唐靜修並不在旁邊」（
    偵卷第9-11頁）。
    復於原審證稱：「（《審判長提示偵卷第22頁、54頁、55頁
    、57頁0000000 、0000000 、0000000 、0000000 、000000
    0 支票予證人董公耀》卷內所載幾張支票，是否是被告交給
    你的？）是的，且過程都是每張兌現後再借。（97年6 月26
    日偵查中，你跟檢察官說0000000 、0000000 二張支票的金
    額及發票日期是你寫的？）對，... 。（你收到被告乙○○
    交給你的支票時，上面是否已經有發票的印文？）都已經蓋
    好，我才有辦法跟我朋友確定金額」。
    「（依你的經驗，支票上如果跟原本銀行留存的印章不同時
    ，這張支票是否能兌現？) 一定不會兌現，因為到銀行，銀
    行會送往交易中心作核對」。.....
    「（《提示偵卷第54頁之0000000 支票、55頁之0000000 支
    票、57頁之0000000 支票及警卷第11頁之0000000 支票予證
    人董公耀》卷內所載幾張支票是否是被告交給你的？）對。
    （除本件外，你有無在其他情況，人家給你的票，戳章已經
    蓋上，而沒有其他的印鑑章？）沒有。（你剛才提到銀行在
    票據交換，一定要對印鑑章，票上甲○○看起來像是戳章，
    且發票人的簽名印鑑在票據方面是這麼重要，為何還收下來
    ？）因為我不是金融行業這方面的職業，不能確定，且都很
    急，都是金額確認後，我拿給對方，因為錢不是進我的帳戶
    ，我只是純粹幫忙她的。... （你沒有去留意到票上是戳章
    ？）對，我幾乎都沒有留意，如票是自己要收就會留意」。
    「（審判長問你方才有說0000000 的支票，上面的發票日期
    和金額是你填的？）對」各等語（見原審98年10月7 日審判
    筆錄）。
  (四)依上開董公耀之證言，並參酌系爭支票之記載內容（警卷第
    11頁），可知被告確實僅將蓋有甲○○姓名戳章（非印鑑章
    ）之系爭空白支票交付董公耀無誤。雖董公耀陳稱被告交付
    系爭支票委託渠代為調現，事後並已將調得之21萬元交付被
    告云云；然被告已迭次否認有自董公耀收受21萬元之事實，
    參以證人丙○○於警詢中已證稱：「（現職？）高雄市○○○路勞倫畢諾公司總經理。（高雅真你認識嗎？）他是我女
    兒，為公司負責人。（你們是否曾於96年8 月20日持日盛國
    際商業銀行支票號碼CC0000000 號面額21萬元提示？）有的
    。（該支票從何得來？）是我友人董公耀因【與我合夥作房
    屋生意，持該張己開立上述金額支票於96年6 月28或29日拿
    給我的】」、「（是否認識甲○○？有無生意往來？）我不
    認識，與甲○○沒有金錢往來。（甲○○稱上述支票是其於
    96年6 月23日在新營市○○路上遺失，有何意見？）於退票
    後我有找董公耀問他，他有找出原因係對方甲○○謊報的，
    後來【董公耀有出面將金額21萬元當面拿來給我了】」等語
    甚明（見警卷第6-7 頁）。
    且系爭支票退後，係董公耀自行交付丙○○3 萬元現金及面
    額18萬元之支票1 張，以為抵償，並與丙○○共同書立簽收
    單據1 張（見警卷第20頁），內載：「系爭支票確實由董公
    耀先生拿來與勞倫畢諾公司丙○○合作投資案用，沒想到期
    退票，事後（96/09/20）先拿三萬現金（96/10/01) 再拿18
    萬支票（96/12/01，帳號05236- 4、票號KA0000000 ，合庫
    南高、發票人董素秋），於是該支票（指系爭支票）正本交
    回董公耀先生」等意旨。足認董公耀交付系爭支票與丙○○
    ，係用以投資房屋生意，並非幫被告向丙○○調現週轉，應
    屬灼然，其使用系爭支票之用途，顯已超越被告之授權範圍
    。董公耀陳稱被告委託調現21萬元，並已將21萬元交付被告
    云云，顯與上開事證有所出入，且未能提出任何證據以實其
    說，自難憑採；應以被告所辯：「董公耀以車子要修理沒有
    錢付，叫我要先給他1 張票押在那邊；他把我押在那邊的支
    票使用出去，我並不知道，他沒有跟我講」等語，較為可信
    。
  (五)按刑法第201 條第1 項之偽造有價證券罪，以行為人意圖供
    行使之用，而偽造有價證券，為其犯罪構成要件。就支票而
    言，必行為人已完成發票行為，始有該條項罪名之適用，倘
    若支票尚未填寫發票日期及金額等絕對必要記載事項，其發
    票行為尚未完成，自不能成立該罪（最高法院80年度台上字
    第3311號判決意旨參考）。查被告將蓋有甲○○姓名戳章之
    系爭空白支票交付董公耀質押，董公耀卻私自填寫發票日期
    及金額（21萬元），完成發票行為後，持以交付不知情之丙○○作為自己投資房屋生意之用，顯已超越被告之授權及認
    知範圍，自非被告所可預期。董公耀填載支票，完成發票行
    為並持以行使，無論是否為成立偽造有價證券罪，均與被告
    無涉，尚難僅因被告交付系爭空白支票，即認其已構成偽造
    有價證券罪。
三、被告於96年7 月5 日書立之切結書（警卷18頁），雖記載：
    「本人王翠芬開具父親甲○○支票數張，陸續委託董公耀先
    生代為無息借貸現金週轉，其中並含有空白支票請董公耀代
    為填寫金額... 」等內容，可認被告有授權董公耀在空白支
    票上填寫其餘應記載之事項；然依該切結書之意旨，應僅限
    於借貸現金週轉，始可填載，並不包含其他用途。
    參以董公耀在原審自陳：「（97年6 月26日偵查中，你跟檢
    察官說00 00000、0000000 二張支票的金額及發票日期是你
    寫的？）對，徐太太會約我在她服務的大樓接待中心處，如
    果我有跟我的朋友或是堂嫂談金額確認，我才會過去，被告
    乙○○說我章都蓋好，如果可以，確定金額多少，等一下錢
    再拿來給我。（被告乙○○拿這些票給你，是預定一次要跟
    你借一大筆，還是借一筆還一筆？）是借一筆還一筆，我跟
    被告說我自己沒有能力，要向我的朋友詢問，詢問確定金額
    後，我就會跟被告說我問好了，我們找個地方可以將票拿給
    我，我將票拿給我朋友後，我再將錢拿過來給妳。（你去問
    完金額，確定可以借給她，你才約被告拿票，要等那張票兌
    現後，被告第二次再來借？）對」等語（見原審卷第75-76
    頁）。可認董公耀幫忙被告調現週轉，係以借一筆還一筆之
    方式，逐次進行現金借貸，借款金額若干、支票應填寫多少
    金額，均須與被告進行確認，方能決定，並非可擅自為之。
    茲董公耀竟將系爭支票自行填載完成後，交付丙○○作為自
    己投資房屋生意之用，顯見其並未曾與被告進行確認，應屬
    灼然。另參酌董公耀於偵查中就被告交付之支票是否兌現，
    自行書寫呈報檢察官之列表（偵卷第61頁），系爭支票（編
    號五）金額係記載18萬元，並非21萬元，顯與其上開「調現
    21萬元已交付被告」之說詞相矛盾等情，益見董公耀使用系
    爭支票，被告確實並不知情。上開切結書之記載，尚難據為
    不利被告之認定。
四、被告所竊取並交付董公耀之系爭支票，雖蓋有甲○○之姓名
    戳章，惟被告於偵查中辯稱：「（支票上面的印鑑是誰蓋的
    ？）之前我爸就有蓋上去的。（你說印鑑是你父親甲○○之
    前蓋好的？）對，用橡皮印章蓋的」等語（見偵卷第80頁）
    。參以被害人甲○○於97年6 月4 日偵查中證稱：「（原支
    票本是你保管的？）對。（你放在那邊？）放在我辦公室桌
    子抽屜。（支票上的印鑑你會先蓋好？）對。（：蓋什麼印
    章？）就角型的。（支票你都會事先蓋好印鑑？）有的有，
    有的沒有）」（見偵卷第82頁）。復97年6 月26日偵查中證
    稱：「（你的支票平時是誰在使用？誰簽寫？）都我在使用
    ，我自己簽寫。（開發支票時，蓋什麼印章？）就四角型的
    印章，『甲○○』3 個字的塑膠印也會用。（印章、支票平
    時誰在保管？）我」各等語（見偵卷第95頁），可認被告竊
    取之系爭支票，是否已由甲○○蓋好姓名戳章，或係被告竊
    取時一併盜蓋甲○○之姓名戳章，並無從證實，依罪疑利益
    歸被告之原則，亦難認定被告有盜用甲○○印章之犯行，併
    予敘明。
五、綜上所述，本件公訴人所舉證據，尚無法證明被告有偽造附
    表一編號02所示支票之行為。此外，復查無其他具體證據足
    認被告有何公訴人所指之偽造有價證券犯行，依首揭說明，
    應認被告此部分之犯罪不能證明。原審未予詳察，就被告此
    部分被訴事實予以論罪科刑，判處被告有期徒刑1 年7 月，
    認事用法，尚有未洽，被告上訴意旨否認有此部分偽造有價
    證券犯行，指摘原判決不當，為有理由，應由本院撤銷該部
    分判決及所定之應執行刑，改為被告乙○○無罪之諭知，以
    期適法。
據上論結，應依刑事訴訟法第369 條第1 項前段、第364 條、第
301 條第1 項判決如主文。
本案經檢察官王碧霞到庭執行職務。
中    華    民    國    99    年    7     月    22    日
                  刑事第三庭  審判長法  官  陳義仲
                                    法  官  蔡勝雄
                                    法  官  楊清安
以上正本證明與原本無異。
檢察官如不服本判決應於收受本判決後十日內向本院提出上訴書
，其未敘述上訴理由者並得於提起上訴後十日內向本院補提理由
書。
                                    書記官  蔡蘭櫻
中    華    民    國    99    年    7     月    22    日
 附表一：
 ┌─────┬────┬────┬────────┬────────┬────────┐
 │票號      │票載發票│偽造日期│票面金額（新台幣│兌領情形        │原判決之宣告刑  │
 │          │日      │        │）              │                │                │
 ├─────┼────┼────┼────────┼────────┼────────┤
 │CC0000000 │96年7月5│96年6月2│10萬元          │96年7月5日退票  │乙○○犯偽造有價│
 │（編號01）│日      │0日至同 │                │                │證券罪，處有期徒│
 │          │        │年7月5日│                │                │刑壹年柒月，票號│
 │          │        │間某日  │                │                │0000000 之支票壹│
 │          │        │        │                │                │張沒收。        │
 ├─────┼────┼────┼────────┼────────┼────────┤
 │CC0000000 │96年8月 │96年6 月│21萬元（起訴書附│96年8月20日退票 │乙○○犯偽造有價│
 │（編號02）│20日    │28日至同│表誤載為18萬元）│（甲○○96年7月2│證券罪，處有期徒│
 │          │        │年8 月20│                │3日申報掛失）   │刑壹年柒月，票號│
 │          │        │日間某日│                │                │0000000 之支票壹│
 │          │        │        │                │                │張沒收。        │
 ├─────┼────┼────┼────────┼────────┼────────┤
 │CC0000000 │96年12月│96年8月2│5萬元           │退票            │乙○○犯偽造有價│
 │（編號03）│26日（原│0日至同 │                │                │證券罪，處有期徒│
 │          │票載為95│年12月26│                │                │刑壹年柒月，票號│
 │          │年12月30│日間某日│                │                │0000000 之支票壹│
 │          │日，後經│        │                │                │張沒收。        │
 │          │塗改更正│        │                │                │                │
 │          │）      │        │                │                │                │
 └─────┴────┴────┴────────┴────────┴────────┘
 附表二：
 ┌─────┬────┬────┬────────┬────────┐
 │票號      │票載發票│發票人  │金額（新台幣）  │兌領情形        │
 │          │日      │        │                │                │
 ├─────┼────┼────┼────────┼────────┤
 │CC0000000 │96年5月 │甲○○  │10萬元          │有兌領          │
 │          │31日    │        │                │                │
 ├─────┼────┼────┼────────┼────────┤
 │CC0000000 │96年6月 │甲○○  │6萬元           │有兌領          │
 │          │12日    │        │                │                │
 ├─────┼────┼────┼────────┼────────┤
 │CC0000000 │96年6月 │甲○○  │8萬2千元        │有兌領          │
 │          │20日    │        │                │                │
 │          │        │        │                │                │
 ├─────┼────┼────┼────────┼────────┤
 │CC0000000 │96年6月 │甲○○  │6萬元           │有兌領          │
 │          │10日    │        │                │                │
 ├─────┼────┼────┼────────┼────────┤
 │CC0000000 │95年12月│甲○○  │3萬元           │有兌領          │
 │          │30日（起│        │                │                │
 │          │訴書附表│        │                │                │
 │          │誤載為96│        │                │                │
 │          │年）    │        │                │                │
 └─────┴────┴────┴────────┴────────┘

司法院資訊處製作；財團法人民間司法改革基金會備份。
